臺灣臺南地方法院臺南簡易庭民事判決
110年度南簡字第413號
原      告  中華開發資產管理股份有限公司

法定代理人  林德雲  
訴訟代理人  季佩芃律師
複  代理人  蘇佰陞律師
被      告  楊謝美花
訴訟代理人  楊國琳  
被      告  黃明韻  
上列當事人間請求撤銷買賣行為等事件，本院於民國110年10月1
5日言詞辯論終結，判決如下：
    主      文
原告之訴駁回。　　
訴訟費用由原告負擔。　　
    事實及理由
壹、程序部分
一、按當事人喪失訴訟能力或法定代理人死亡或其代理權消滅者
    ，訴訟程序在有法定代理人或取得訴訟能力之本人承受訴訟
    以前當然停止，民事訴訟法第170條定有明文。次按第168條
    至第172條及前條所定之承受訴訟人，於得為承受時，應即
    為承受之聲明，同法第175條規定甚明。查本件原告法定代
    理人原為李天送，於訴訟程序中變更為林德雲，其於民國11
    0年8月31日具狀聲明承受訴訟，此有原告公司變更登記表及
    聲明承受訴訟狀在卷可稽（見本院卷第155至169頁），經核
    與前揭規定相符，應予准許。
二、按訴狀送達後，原告不得將原訴變更或追加他訴。但請求之
    基礎事實同一者，不在此限，民事訴訟法第255條第1項第2 
    款定有明文。查，本件原告起訴時，係主張被告楊謝美花明
    知對原告之債務未清償，卻於109年1月16日將坐落臺南市○○
    區○○段0000000地號土地（權利範圍全部，下稱系爭土地）
    以買賣為原因辦理所有權移轉登記與被告黃明韻，遂依民法
    第244條第2項及第4項規定，起訴請求撤銷被告間就系爭土
    地之買賣債權行為及所有權移轉物權行為，並請求塗銷所有
    權移轉登記。嗣於110年8月16日以民事補充理由狀主張被告
    間並未就交付對價之事實舉證，故上開移轉應屬無償行為，
    而追加民法第244條第1項為請求權基礎（見本院卷第129至1
    31頁）。經核原告追加請求權基礎所依據之事實與原起訴主
    張之基礎事實，均係基於被告楊謝美花移轉系爭土地所有權
    與被告黃明韻，致侵害原告對被告楊謝美花債權之事實，堪
    認原告所為追加請求權基礎與起訴事實同一，是原告前揭訴
    之追加，與上開規定相符，應予准許。
貳、實體部分　　
一、原告起訴主張：
　㈠被告楊謝美花前向原債權人中華開發資產管理股份有限公司
    借款，惟其後續未依約還款，迭經催討無效，迄今被告楊謝
    美花尚積欠本金新臺幣（下同）500,000元，及自92年11月2
    5日起至清償日止，按週年利率9.4％計算之利息，暨自92年1
    1月25日起至清償日止，按上開利率20％計算之違約金債務未
    清償（下稱系爭債權、系爭債務），此並經本院發給108年
    度司執迅字第49020號債權憑證（下稱系爭債權憑證）在案
    。嗣中華開發資產管理股份有限公司與中華成長三資產管理
    股份有限公司（下稱中華成長三公司）合併，自108年7月1
    日合併基準日起，所有權利義務由中華三公司概括承受，合
    併後中華成長三公司復更名為中華開發資產管理股份有限公
    司（即原告）。
　㈡系爭土地原屬被告楊謝美花所有，而有清償對原告所負債務
    之可能，被告楊謝美花竟於109年1月16日將系爭土地以買賣
    為原因，辦理所有權移轉登記與被告黃明韻。被告楊謝美花
    於辦理移轉登記時，明知其對原告負有系爭債務尚未清償，
    卻仍以買賣為原因關係將系爭土地辦理所有權移轉登記與被
    告黃明韻，一方面使其所有之具法律上公示外觀而得供債權
    人求償之責任財產減少，他方面造成原告無從對之強制執行
    ，且未有向原告清償本息之情，致使原告求償無著。是其所
    為積極減少財產之行為，明顯有害於原告之債權。
  ㈢又被告並未提出價金交付金流等證明資料，無從認定被告間
    確有買賣關係，買賣之登記無法證明當事人間確存在有償行
    為，應由被告就交付對價之事實負舉證責任，否則仍應認為
    未交付對價，為無償行為。另縱認被告黃明韻有依被告間買
    賣契約書約定，交付110,000元之價金與被告楊謝美花，而
    成立有償買賣關係，然系爭土地公告現值為31,500元，土地
    面積為14平方公尺，被告楊謝美花權利範圍為全部，換算後
    系爭土地之現值至少在441,000元以上，被告間以110,000元
    之價金進行買賣，顯不符合一般市場交易價格，今不論被告
    間買賣關係是否存在，被告以顯低於市價之金額進行買賣行
    為，應認被告間並無成立買賣契約關係之意思，至少就超過
    買賣契約約定價金110,000元之部分，仍應視為無償贈與等
    語。為此，原告依民法第244條第1、2項及第4項規定，起訴
    請求撤銷被告間就系爭土地所為之買賣債權行為，及以買賣
    為原因所為之所有權移轉登記物權行為，並請求被告黃明韻
    應將系爭土地之移轉登記予以塗銷等語。並聲明：⒈被告間
    就系爭土地所為之買賣債權行為，及以買賣為原因所為之所
    有權移轉物權行為，均應予撤銷；⒉被告黃明韻應將系爭土
    地於109年1月16日，以買賣為原因所為之所有權移轉登記予
    以塗銷。
二、被告抗辯：
　㈠被告楊謝美花稱：
　　⒈就系爭土地之買賣，係由被告楊謝美花授權其配偶即楊國
      琳，與被告黃明韻在楊國琳之地政事務所簽立買賣契約，
      並由楊國琳向被告黃明韻收訖買賣價金現金110,000元。
      當日除系爭土地外，被告黃明韻另有向他人收購臺南市○○
      區○○段00000000000地號土地，價金均是當場現金交付。
      本件是被告黃明韻自行查得系爭土地為計畫道路，再向楊
      國琳、被告楊謝美花聯絡收購，被告黃明韻並表示目前收
      購計畫道路之價格均是以公告現值之4成計算，系爭土地
      買賣價金就是以此計算得出，被告間之買賣確為有對價金
      錢之買賣行為。
　　⒉況被告楊謝美花尚有其他土地可處分，如臺南市○○區○○段0
      000000地號土地，該土地價值高出原告追討金額許多，原
      告請求撤銷系爭土地之全部買賣行為應無理由等語。並聲
      明：原告之訴駁回。
　㈡被告黃明韻稱：系爭土地之買賣時間已經過很久，當初買賣
    時有調土地謄本，沒有限定過戶之記載，本件純粹是買賣，
    買賣契約簽訂當天有楊國琳、被告黃明韻及鄰地地主在場，
    以現金方式交易，本件交易金額就如楊國琳提出之買賣契約
    書所示，當時之謄本亦有附在買賣契約後方。本件土地是都
    市計畫道路用地，當時買賣價格就是如此等語，資為答辯。
    並聲明：原告之訴駁回。
三、得心證之理由：
　㈠原告主張被告楊謝美花前向原債權人中華開發資產管理股份
    有限公司借款，惟其後續未依約還款，迄今被告楊謝美花尚
    積欠系爭債務未清償，並經本院發給系爭債權憑證在案，嗣
    中華開發資產管理股份有限公司與中華成長三公司合併，自
    108年7月1日起，所有權利義務由中華三公司概括承受，中
    華成長三公司後又更名為中華開發資產管理股份有限公司即
    原告；系爭土地原屬被告楊謝美花所有，被告楊謝美花於10
    9年1月16日將系爭土地以買賣為原因，辦理所有權移轉登記
    與被告黃明韻等情，業據原告提出系爭債權憑證、經濟部10
    8年8月19日經授商字第10801099600號函、原告公司變更登
    記表、被告楊謝美花之全國財產稅總歸戶財產查詢清單、系
    爭土地謄本及異動索引為證（見調字卷第17至39頁、本院卷
    第31至53頁、第67至71頁），並有本院所調取臺南市安南地
    政事務所110年7月13日安南地所一字第1100063405號函檢送
    之系爭土地於109年1月16日以買賣為原因為所有權移轉登記
    之資料附卷可參（見本院卷第97至102頁），且為被告所不
    爭執，堪信此部分之事實為真實。
　㈡按債權人依民法第244條第1項或第2項規定，提起撤銷債務人
    詐害行為之訴，必須有保全之必要，始得為之。苟債務人就
    其無償行為或有償行為所處分之財產外，尚有其他財產足以
    清償其對於債權人之債務，自無仍許債權人依上開規定行使
    撤銷權之餘地（最高法院98年度台上字第112號判決意旨參
    照）。原告起訴主張被告移轉系爭土地之行為，致生損害原
    告之系爭債權等節，為被告所否認，並以前詞置辯。是本院
    首應審究者應為：原告有無保全債權之必要，亦即被告楊謝
    美花有無其他財產足以清償其對原告之系爭債務。
  ㈢被告於109年1月7日就系爭土地為買賣行為，以及於同年月16
    日就系爭土地為所有權移轉登記時，被告楊謝美花名下除系
    爭土地外，另尚有臺南市○○區○○段0000000地號土地（權利
    範圍962/1000，下稱1132-34土地）、1132-35地號土地（權
    利範圍全部，以下稱1132-35土地）及臺南市○○區○○段00000
    地號土地（權利範圍全部，以下稱308-1土地）等情，有被
    告楊謝美花108、109年稅務電子閘門財產所得調卷明細表可
    參。而1132-34、1132-35土地於109年間之公告土地現值每
    平方公尺為20,100元，308-1土地於109年間之公告土地現值
    為每平方公尺16,500元乙節，有原告所提出公告土地現值及
    公告地價資料存卷可查（見本院卷第237至243頁），依此計
    算，於109年間被告就系爭土地為買賣行為及所有權移轉登
    記時，被告楊謝美花名下之1132-34土地價值約2,030,301元
    【計算式：20,100元（1132-34每平方公尺公告現值）×105
    平方公尺（1132-34土地面積）×962/1000（被告楊謝美花應
    有部分比例）＝2,030,301元】，1132-35土地價值約502,500
    元【計算式：20,100元（1132-35每平方公尺公告現值）×25
    平方公尺（1132-35土地面積）＝502,500元】、308-1土地價
    值約9,735元【計算式：16,500元（308-1每平方公尺公告現
    值）×0.59平方公尺（308-1土地面積）＝9,735元】。是以，
    被告楊謝美花於109年間就系爭土地為買賣行為，以及其將
    系爭土地所有權移轉登記與被告黃明韻時，除系爭土地外，
    被告楊謝美花尚有資產2,542,536元【計算式：2,030,301元
    ＋502,500元＋9,735元＝2,542,536元】。而本件依原告主張其
    對被告楊謝美花之系爭債權，係本金500,000元，及自92年1
    1月25日起至清償日止，按週年利率9.4％計算之利息，暨自9
    2年11月25日起至清償日止，按上開利率20％計算之違約金，
    已如前述，縱將其利息及違約金部分計算至本件言詞辯論終
    結之日即110年10月15日，而寬估系爭債權之總額為1,509,0
    03元（計算式詳如附表），被告楊謝美花就系爭土地為前揭
    買賣及移轉所有權行為完成之日，其名下所有之財產顯仍大
    於系爭債權之總額。足認被告楊謝美花名下之財產，於本件
    買賣及移轉所有權之行為後，仍足以清償系爭債權，自難謂
    本件買賣行為及所有權移轉行為係有害於原告之債權。則被
    告楊謝美花辯稱其尚有其他土地可處分，價值高出原告追討
    金額許多，故原告不得訴請撤銷系爭土地之買賣及所有權移
    轉登記行為等語，應屬可採。
　㈣原告雖主張：依照被告間就系爭土地辦理移轉當時即109年1
    月之資料顯示，308-1、1132-34、1132-48土地之公告地價
    分別為每平方公尺3,200元、3,900元、3,900元，以此計算
    ，上開土地之價額應分別僅有1,888元、393,962元、97,500
    元等語。惟按土地公告現值係直轄市或縣（市）政府依平均
    地權條例第46條規定，每年對於轄區內之土地於經調查地價
    動態、繪製地價區段圖、估計區段地價後提交地價評議委員
    會評定，據以在每年1月1日公告作為土地移轉現值之參考及
    補償徵收土地地價或設定之依據，乃政府機關對土地價值逐
    年檢討、調整、評估之結果，自與市價較為相當（最高法院
    110年度台抗字第925號、109年度台抗字第1226號裁定意旨
    參照），故土地之公告現值乃衡量土地價值之客觀依據。而
    按「舉辦規定地價或重新規定地價時，土地所有權人未於公
    告期間申報地價者，以公告地價百分之八十為其申報地價。
    土地所有權人於公告期間申報地價者，其申報之地價超過公
    告地價百分之一百二十時，以公告地價百分之一百二十為其
    申報地價；申報之地價未滿公告地價百分之八十時，得照價
    收買或以公告地價百分之八十為其申報地價」、「已規定地
    價之土地，應按申報地價，依法徵收地價稅」，平均地權條
    例第16條、第17條第1項分別定有明文。是以，申報地價原
    則上係由土地所有權人自行申報，在土地所有權人未申報地
    價或申報之地價超過公告地價120％時，再分別輔以公告地價
    80％或120％作為申報地價，地價稅即以此申報地價作為課徵
    之依據。因此，不論申報地價或公告地價，既係作為政府課
    徵地價稅之依據，通常較公告現值距離市場價值為大，不足
    為判斷土地市價之依據。從而，原告主張應以公告地價為被
    告楊謝美花於為本件買賣及移轉所有權時，其名下其他土地
    之計算依據等語，尚非可採。
  ㈤準此，被告楊謝美花於被告間就系爭土地為買賣及移轉所有
    權時，其名下之其餘土地價值，既仍足以清償其對原告之系
    爭債務，則揆諸前揭說明，即難認原告有何保全債權之必要
    ，而得依民法第244條第1、2項之規定行使撤銷訴權。從而
    ，原告提起本件訴訟，請求撤銷被告間就系爭土地之買賣行
    為及所有權移轉登記行為，並請求被告黃明韻塗銷系爭土地
    所有權移轉登記等節，與民法第244條第1、2、4項之要件尚
    有未合，不能准許。
四、綜上所述，因被告楊謝美花於被告間就系爭土地為買賣及移
    轉所有權時，其仍有其他財產足以清償對系爭債務，難認原
    告有何保全債權之必要，則原告依民法第244條第1、2項，
    請求撤銷被告間就系爭土地所為買賣及所有權移轉登記行為
    ，並請求被告黃明韻塗銷系爭土地所有權移轉登記，洵屬無
    據，應予駁回。
五、本件事證已臻明確，兩造其餘攻擊防禦方法及證據，核與判
    決之結果不生影響，爰不一一論列。
六、訴訟費用負擔之依據：民事訴訟法第78條。 
中　　華　　民　　國　　110 　年　　11　　月　　5 　 日
                  臺灣臺南地方法院臺南簡易庭
                                  法  官  余玟慧  
以上正本係照原本作成　　　　　　　　　　　　　　　　　
如不服本判決，應於送達後20日內，向本院提出上訴狀並表明上
訴理由，如於本判決宣示後送達前提起上訴者，應於判決送達後
20日內補提上訴理由書（須附繕本），如委任律師提起上訴者，
應一併繳納上訴審裁判費。
中　　華　　民　　國　　110 　年　　11　　月　　10　　日
                                  書記官  于子寧
附表
編號 計算類別 計算本金（新臺幣） 起始日 終止日 給付基數(以分數表示，單位為年) 週年利率 給付金額 （新臺幣，元以下四捨五入） 1 利息 500,000 92/11/25 110/10/15 (17+37/366+288/365) 9.4％ 840,836 2 違約金 500,000 92/11/25 110/10/15 (17+37/366+288/365) 1.88％（即9.4％×20％） 168,167 3 本金      500,000 合計       1,509,003